【裁判字號】    90,訴,248
【裁判日期】    900831
【裁判案由】    業務侵占等
【裁判全文】
臺灣基隆地方法院刑事判決                            九十年度訴字第二四八號
    公  訴  人  臺灣基隆地方法院檢察署檢察官
    被      告  乙  ○
右列被告因業務侵占等案件，經檢察官提起公訴（八十九年度偵字第三五一五號），
本院判決如左︰
    主  文
乙○連續意圖為自己不法之所有，而侵占對於業務上所持有之物，處有期徒刑拾月。
附表二所示偽造署押伍拾枚均沒收。
被訴詐欺取財部分無罪。
    事  實
一、乙○自民國八十五年十一月起至八十九年八月止，任職於中佳實業有限公司（下
    稱中佳公司），平日負責各商家向中佳公司訂購酒類飲品時之運送貨物及收款等
    業務，為從事業務之人，每月底薪新臺幣（下同）一萬五千元，另依送貨貨價抽
    取一定佣金，平日中佳公司授權楊欣得自由進出公司倉庫（設於基隆市○○區○
    ○街六之二四號）提領各式酒類飲品，詎其基於意圖為自己不法所有之概括犯意
    ：
  (一)於八十五年十一月二日至八十九年八月三日止，利用其代中佳公司向各商家收取
    貨款之機會，連續將其代收後持有之中佳公司所有貨款共七十一萬零八百二十一
    元，以變易持有為所有之意思予以侵占入己，嗣為中佳公司發現而由乙○於八十
    九年八月三日出具切結書承諾歸還。
  (二)另於附表一所示時間，同樣利用其代中佳公司向各商家收取貨款之機會，連續將
    其代收後持有之中佳公司所有貨款共四十萬六千九百十五元（其中編號五四、五
    五因商家退貨而直接侵占貨品），以變易持有為所有之意思予以侵占入己。
  (三)又於附表二所示時間，連續以在其業務上作成之空白送貨簽收單上登載不實客戶
    名稱及訂購貨品名稱暨數量，並偽簽該等客戶表示簽收貨品之署押，將附表二所
    示其持有之中佳公司貨物予以侵占入己，並將上開不實單據行使交還予中佳公司
    以掩飾罪行，足生損害於中佳公司及各該商家之信用。又於八十九年八月八日，
    先以正常程序至公司倉庫領取貨物，並搬運至中佳公司長期借供其使用之車牌號
    碼Ｔ８︱０４５９號貨車上，嗣將其持有中附表二編號十九所示總價七萬六千九
    百四十五元之各式酒類飲品（起訴書誤載為八萬四千七百七十五元）以前揭登載
    不實送貨簽收單之相同手法侵占入己，嗣於同年月十一日，始為中佳公司發覺報
    警，而查悉上情。
二、案經中佳公司告訴臺灣基隆地方法院檢察署檢察官偵查起訴。
    理  由
甲、有罪部分：
一、訊據被告乙○於本院調查審理中坦承右揭(一)、(二)等業務侵占犯行，惟辯稱伊與告
    訴人中佳公司間係貨物買賣行為，應無業務侵占問題，且其就右揭(一)侵占部分已
    陸續歸還部分款項，至於附表二所示商家簽收單據並非偽造署押，而係結束營業
    或遷移現址，甚或現任負責人不認帳，因此未能收回帳款云云。經查：
  (一)被告受雇於告訴人，薪資計算係以每月底薪一萬五千元，另依送貨金額比例抽佣
    ，此為被告所自承，並庭呈抽佣計算表一紙相佐（附於本院卷），而被告相關勞
    、健保均由告訴人立於雇主地位辦理，除為告訴人公司負責人甲○○指訴明確外
    ，復有卷附人事保證書影本一紙可佐，是以被告顯係受僱於告訴人而負責運銷各
    式酒類飲品，相關貨品均屬告訴人所有之物而由被告因業務關係所持有，被告辯
    稱其與告訴人間就上開貨品係買賣關係，顯無可採。
  (二)按刑法上之侵占罪，以意圖為自己或第三人不法之所有，而擅自處分自己持有之
    他人所有物，即變更持有之意為不法所有之意，為其構成要件（最高法院四十一
    年度臺非字第五七號判例意旨參照）；又侵占罪以侵占行為完畢即為既遂，縱令
    事後將侵占之款如數返還，亦無解於侵占罪之成立（最高法院二十二年度上字第
    四七六二號判例意旨參照）。右揭事實欄(一)犯罪事實業據告訴人公司負責人甲○
    ○指訴明確，復有卷附被告親簽之切結書暨明細表（臺灣基隆地方法院檢察署八
    十九年度偵字第三五一五號偵查卷第十、十一頁參照）、送貨簽收單、證明書等
    文件可佐，是以被告辯稱上開款項係任職期間結算之差額，已有部分金額陸續歸
    還乙節，除未能提出任何證據（如還款收據等文件）以供查證外，且縱令其真有
    歸還部分款項，揆諸上開判例意旨，亦無能解免其確有此部分業務侵占之犯行。
  (三)被告雖坦承附表一所示貨款均已向各該商家收訖，惟並未交予告訴人而侵吞入己
    之事實，然就附表二所示貨款辯稱該等商家或因結束營業、遷移現址，乃至更換
    負責人而無法收回帳款，並非其收款後侵吞花用，惟經告訴人會同被告前往被告
    所稱各該商家地址查證確認，或根本沒有該商家設於現址，或商家負責人表示沒
    有該筆貨款，業據被告自承在卷，核與告訴人公司負責人甲○○之指訴情節相符
    ，被告復未能提出任何證據或證據方法可供查證確有該等商家及貨款存在，是其
    此部分之辯解，尚難採信。
  (四)有關附表二編號二「金泰」部分，被告雖辯稱確有該筆貨款存在，然自卷附「金
    泰」負責人陳佳明出具之切結書（臺灣基隆地方法院檢察署八十九年度偵字第三
    五一五號偵查卷第四四頁參照）表明相關單據簽收部分均係偽造，並無該筆貨款
    之情以觀，此部分之辯解，尚無可採。另因事證業臻明確，被告聲請傳喚陳佳明
    到庭作證，本院認無必要，附此敘明。
  (五)此外，復有卷附中佳公司送貨簽收單影本、切結書、對帳清冊多紙可佐，事證明
    確，被告犯行堪可認定，應依法論科。
二、查被告受雇於告訴人，平日負責各商家訂購酒品時運送貨物及收款等業務，為從
    事業務之人，已如前述認定，其利用職務上收取貨款之機會，將收取後持有之上
    貨款或貨品侵占入己，另登載不實商家訂購貨品之事項於其業務上作成之送貨簽
    收單，並於其上偽造商家人員簽收署押，用以侵占其持有之告訴人貨品，並將不
    實簽收單行使交還予告訴人，核其所為，係犯刑法第二百十六條、第二百十五條
    之行使業務登載不實文書、同法第二百十七條第一項偽造署押及同法第三百三十
    六條第二項之業務侵占等罪。公訴意旨雖未引用刑法第二百十六條、第二百十五
    條之條文，惟於事實欄已明確行使業務登載不實文書之事實，此部分業經起訴，
    本院依法自應加以裁判，應予敘明。被告前後多次業務侵占、行使業務登載不實
    文書及偽造署押等犯行，各時間緊接，手段相同，所犯各係構成要件相同之罪名
    ，顯係基於概括犯意而為之，為連續犯，均應依法論以一罪並加重其刑。查公訴
    意旨雖僅就前揭事實欄(一)及(三)中之八十九年八月八日等業務侵占犯行提起公訴，
    然未經起訴部分與前開論罪部分有如前述連續犯之裁判上一罪關係，應為起訴效
    力所及，本院依法併予審理。又被告所犯上開三罪，有目的、方法間之牽連犯關
    係，應從一重論以連續業務侵占罪。爰審酌被告並無不良素行，然長期利用職務
    之便侵占告訴人所有之貨款及貨物，嚴重影響告訴人之財產及商譽信用，併其犯
    後態度及迄未能與告訴人達成和解賠償損害等一切情狀，量處如主文所示之刑示
    懲。至附表二所示被告於送貨簽收單上偽造之署押共五十三枚，不問屬於犯人與
    否，均應依法宣告沒收。
乙、不另為無罪諭知部分：
一、公訴意旨另以被告於九十年八月八日共侵占其持有之告訴人所有價值八萬四千七
    百七十五元貨品，然經本院諭知被告與告訴人互核帳冊比對後，實際侵占貨品金
    額應係七萬六千九百四十五元，已如前述認定，是就超出此一金額部分，不能證
    明被告犯罪，原應為無罪之諭知，惟公訴意旨認此部分與前開有罪部分有連續犯
    之裁判上一罪關係，爰不另為無罪之諭知。
二、至起訴書附表編號二十一（收回三千六百元部分）、五十五、五十七（收回三千
    九百五十元部分）、六十五、六十七、六十八（商家承認九千八百六十元部分）
    所示貨款，業據被告及告訴人於本院調查中自承業已向各該店家收回貨款或取回
    帳單自行催收，另起訴書編號七十八「劉媽媽」部分，編號０００９４１號送貨
    簽收單上有該商家之橢圓戳印，且經被告與告訴人至現址察看發現該商家已關閉
    歇業，核均非公訴意旨認定被告藉由偽造署押以行詐欺取財（詐欺取財部分另為
    無罪諭知），是以就其中偽造署押部分，不能證明被告犯罪，原應為無罪之諭知
    ，惟公訴意旨既認此部分與前開有罪部分有連續犯及牽連犯之裁判上一罪關係，
    亦不另為無罪之諭知。
丙、無罪部分：
一、公訴意旨另以被告於起訴書附表所示時間，連續向告訴人偽稱多家商店欲訂購酒
    類商品，使告訴人陷於錯誤而交付附表所示多筆簽收單所載各類飲品，被告則將
  領得各類飲品挪作己用，因認被告涉犯刑法第三百三十九條第一項之詐欺取財罪
    等語。
二、按犯罪事實應依證據認定之，無證據不得推定其犯罪事實；又不能證明被告犯罪
    者，應諭知無罪之判決；刑事訴訟法第一百五十四條、第三百零一條第一項分別
    定有明文。又犯罪事實之認定，應憑真實之證據，倘證據是否真實尚欠明確，自
    難以擬制推測之方法，為其判斷之基礎；而認定犯罪事實之證據係指足以認定被
    告確有犯罪行為之積極證據而言，該項證據自須適合於被告犯罪事實之認定，始
    得採為斷罪資料，最高法院著有五十三年度臺上字第六五六號、二十九年度上字
    第三一○五號判例可參。且刑事訴訟上證明之資料，無論其為直接或間接證據，
    均須達於通常一般之人均不致有所懷疑，而得確信其為真實之程度，始得據為有
    罪之認定，若其關於被告是否犯罪之證明未能達此程度，而有合理懷疑之存在，
    致使無從形成有罪之確信，根據「罪證有疑，利於被告」之證據法則，即不得遽
    為不利被告之認定，亦有最高法院七十六年度臺上字第四九八六號判例可稽。其
    以情況證據（即間接證據）斷罪時，尤須基於該證據在直接關係上所可證明之他
    項情況事實，本乎推理作用足以確證被告有罪，方為合法，不得徒憑主觀上之推
    想，將一般經驗上有利被告之其他合理情況逕予排除，此觀諸最高法院三十二年
    度上字第六七號判例自明。又刑法第三百三十九條第一項詐欺罪之成立，以意圖
    為自己或第三人不法所有，以詐術使人將本人或第三人之物交付為要件。所謂以
    詐術使人交付，必須被詐欺人因其詐術而陷於錯誤，若其所用方法，不能認為詐
    術，亦不致使人陷於錯誤，即不構成該罪（最高法院四十六年度臺上字第二六○
    號判例意旨參照）。
三、公訴意旨認被告涉犯刑法詐欺取財罪，無非係以被告利用偽造商家人員簽收署押
    之詐術，使告訴人交付各該數量酒類飲品等物為其主要論據。然查，本院認定此
    部分係犯業務侵占罪，已如前述，且被告堅詞否認有何詐欺犯行，而告訴人於本
    院調查中陳稱公司倉庫內之貨品平常授權被告自由搬運領貨（本院九十年五月十
    四日訊問筆錄參照），足認被告取得上開酒類飲品時並非施用詐術而使告訴人陷
    於錯誤而交付者甚明，核與刑法詐欺取財罪之構成要件有間，此外復查無其他證
    據足認被告有何公訴意旨所指詐欺取財犯行，不能證明被告犯詐欺取財罪，依法
    自應就此部分諭知無罪之判決。
丁、據上論斷，應依刑事訴訟法第二百九十九條第一項前段、第三百零一條第一項，
    刑法第五十六條、第三百三十六條第二項、第二百十六條、第二百十五條、第二
    百十七條第一項、第五十五條、第二百十九條，罰金罰鍰提高標準條例第一條前
    段，判決如主文。
本案經檢察官黃士元到庭執行職務。
中      華      民      國    九十      年      八      月    三十一    日
                                  臺灣基隆地方法院刑事第二庭
                                      審判長法  官  邱 志 平
                                            法  官  蔡 岱 霖
                                            法  官  楊 皓 清
右正本證明與原本無異。
對於本件判決如有不服，應於收受送達後十日內，向本院提出上訴書狀，上訴於臺灣
高等法院，並按他造當事人之人數附具繕本。
                                            書記官  邱 李 和
中      華      民      國    九十      年      八      月    三十一    日
附錄論罪法條
刑法第三百三十六條第二項：
對於業務上所持有之物，犯前條第一項之罪者，處六月以上五年以下有期徒刑，得併
科三千元以下罰金。
刑法第二百十六條：
行使第二百十條至第二百十五條之文書者，依偽造、變造文書或登載不實事項或使登
載不實事項之規定處斷。
刑法第二百十五條：
從事業務之人，明知為不實之事項，而登載於其業務上作成之文書，足以生損害於公
眾或他人者，處三年以下有期徒刑、拘役或五百元以下罰金。
刑法第二百十七條第一項：
偽造印章、印文或署押，足以生損害於公眾或他人者，處三年以下有期徒刑。


司法院資訊處製作；財團法人民間司法改革基金會備份。
